【裁判字號】    97,台上,4318
【裁判日期】    970905
【裁判案由】    違反毒品危害防制條例
【裁判全文】
最高法院刑事判決            九十七年度台上字第四三一八號
上  訴  人  台灣高等法院高雄分院檢察署檢察官
被      告  甲○○
上列上訴人因被告違反毒品危害防制條例案件，不服台灣高等法
院高雄分院中華民國九十四年十二月十三日第二審判決（九十四
年度上訴字第一一八二號，起訴案號：台灣高雄地方法院檢察署
九十三年度偵字第一三六四五號），提起上訴，本院判決如下：
    主  文
原判決撤銷，發回台灣高等法院高雄分院。
    理  由
本件原判決(一)認定被告甲○○於民國九十三年七月七日上午九時
許，在高雄縣岡山火車站，向綽號「小宏」（或稱「小紅」）之
不詳姓名、年籍成年男子，以不詳代價，購得第一級毒品海洛因
四包（驗後淨重０．一五公克），而非法持有之；(二)以公訴意旨
略以：被告意圖營利，並基於販賣第一級毒品海洛因、第二級毒
品甲基安非他命之概括犯意，自九十三年五月二十三日起，先後
多次在高雄縣岡山火車站，向「小宏」購入海洛因、甲基安非他
命，除部分留供自行施用外，其餘則以海洛因每小包毛重０．三
公克、甲基安非他命每小包毛重０．八公克各新台幣（下同）一
千元之代價，在高雄縣、市，售賣予不特定人。迨至九十三年七
月七日下午三時二十分許，在高雄縣路竹鄉○○村○○路五七一
巷二號住處，為警查獲，並扣得海洛因四包（毛重一．二公克，
按檢驗後淨重為０．一五公克）、甲基安非他命五包（毛重三．
四公克，按檢驗後毛重三．二公克）、電子磅秤一台、吸管十二
支、空夾鍊袋一包、研磨器一組、帳冊一份及商業本票簿一本，
因認被告涉犯毒品危害防制條例第四條第一項、第二項之販賣第
一級、第二級毒品罪云云。經審理結果，認為不能證明被告有販
賣第一級、第二級毒品犯行。因而認為第一審論處被告持有第一
級毒品罪刑，並就被告被訴販賣第二級毒品罪部分，諭知無罪之
判決，暨說明被訴販賣第一級毒品罪部分，不另為無罪之諭知，
為無不合，予以維持，駁回檢察官在第二審之上訴，固非無見。
惟查：(一)審理事實之法院，對於被告有利及不利之證據，應一律
注意，詳為調查，綜合全案證據資料，本於經驗法則以定其取捨
，並將取捨證據及得心證之理由，於判決內詳為說明。故證據雖
已調查，而尚有其他部分並未調查，仍難遽為被告有利或不利之
認定。(1)被告不惟於警詢、檢察官訊問時一再自白，其先後多次
向「小宏」購入海洛因及甲基安非他命，再以海洛因每小包毛重
０．三公克、甲基安非他命每小包毛重０．八公克各一千元之代
價，分賣予施用毒品者以牟利等情，即其於檢察官聲請羈押由法
官訊問時亦供述，其自九十三年五月底開始販賣海洛因、甲基安
非他命，約賣一個月，每賣一千元，可以賺取五、六百元等語（
見九十三年度聲羈字第五一０號卷第五、六頁）。參以被告於警
詢即供述：伊偶爾施用甲基安非他命，並未施用海洛因（見警卷
第三頁）；於第一審亦供稱：伊尚未開始施用海洛因，因此尿液
經檢驗未有嗎啡陽性反應等語（見第一審卷第九０頁）。而被告
經警查獲時所採尿液，經檢驗結果，僅檢出甲基安非他命陽性反
應，並無海洛因之代謝物嗎啡陽性反應等情，有卷附高雄縣衛生
局九十三年七月二十九日煙毒尿液檢驗成績書可稽（見偵查卷第
三六頁），核與被告所供上情相符，堪認被告並未施用海洛因。
又被告始終供承扣案之帳冊係記載其購入海洛因、甲基安非他命
之數量及金額，其上「硬」代表甲基安非他命，「軟」代表海洛
因等情（見警卷第四頁、偵查卷第七、十四、二七、二八頁、九
十三年度聲羈字第五一０號卷第四頁、第一審卷第八六、九一、
九二頁、原審卷第五三頁）。而卷附該帳冊影本顯示（見警卷第
十六、十七頁），被告自九十三年五月二十三日起，至同年七月
五日止，或每日或隔一、二日，即購買大約一、二萬元，甚至有
多達六萬元、十一萬五千元之海洛因或甲基安非他命。以被告既
未開始施用海洛因，或自己一人施用甲基安非他命，其所需數量
自然十分有限，何以其購入海洛因、甲基安非他命之頻率、數量
如此頻繁、龐大，若謂其購買海洛因、甲基安非他命僅為供自行
施用，殊與事理有違。(2)被告於警詢及檢察官聲請羈押由法官訊
問時均供述，扣案商業本票簿之本票是有人購買毒品未支付金錢
，或朋友借錢所簽發等語（見警卷第三頁、九十三年度聲羈字第
五一０號卷第四、五頁）。被告所舉證人楊介州雖於第一審證稱
，扣案之商業本票簿係其所有，本票係其經營殯葬業之客戶所簽
發等情（見第一審卷第六六頁至第七三頁），惟其所證情節核與
被告所供上情明顯不合，且就何人簽發本票等具體情形，或支吾
其詞，或語焉不詳，得否採信，尚值細加審酌，乃原判決未敘明
其所憑依據，即遽予採信而與詳述其得心證理由之第一審判決為
相異之認定（見原判決事實及理由二、(三)、第一審判決理由貳、
四、(四)）。究竟扣案商業本票簿之本票記載之具體內容為何，有
無記載簽發本票者之姓名、年籍及地址可供傳喚調查？得否憑以
證明商業本票簿係被告抑或楊介州所有？能否據以佐證被告販賣
海洛因或甲基安非他命，此非不能或不易調查，應有調查必要。
上述被告、楊介州之陳述及帳冊、本票之記載內容，原審均未詳
為調查，細加審酌、比對，並敘明其取捨證據之得心證理由，即
遽為有利於被告之認定，難認適法。(二)刑事訴訟法第一百五十六
條第二項固規定被告或共犯之自白，不得作為有罪判決之唯一證
據，仍應調查其他必要之證據，以察其是否與事實相符，然此所
謂之補強證據，並非以證明犯罪構成要件之全部事實為必要，倘
其得以佐證所自白之犯罪非屬虛構，能予保障自白之真實性即為
已足。得以佐證者雖非直接可以推斷被告之實行犯罪，但以此項
證據與自白綜合判斷，若足以認定犯罪事實者，仍不得謂其非屬
補強證據。又證據之證明力，由法院本於確信自由判斷，但不得
違背經驗法則及論理法則，刑事訴訟法第一百五十五條第一項定
有明文。再販賣毒品罪，並不以購入之後復行賣出為犯罪構成要
件，即以營利為目的將毒品購入或賣出，有一於此，其犯罪即已
成立。另意圖販賣而持有第一級、第二級毒品，雖尚未賣出，即
應分別論以毒品危害防制條例第五條第一項、第二項之罪。被告
除於警詢、檢察官訊問及檢察官聲請羈押由法官訊問時，一再自
白販賣海洛因、甲基安非他命犯行外，並有海洛因四包、甲基安
非他命五包、電子磅秤一台、空夾鍊袋一包、研磨器一組、帳冊
一份及商業本票簿一本扣案可資佐證，是否仍不足以佐證被告所
為自白之真實性，不無斟酌餘地。又縱認並無被告所稱購買海洛
因、甲基安非他命之綽號「坤阿」、「阿華」、「林阿」、「馬
魯阿」等人之真正姓名、年籍及地址資料可資傳喚調查，尚難認
定被告已經賣出海洛因或甲基安非他命，惟綜合卷存證據資料，
是否尚無由據以認定被告係意圖販賣牟利而購入海洛因、甲基安
非他命，或被告意圖販賣而持有海洛因、甲基安非他命，仍有研
求必要。原判決未敘明其取捨證據之得心證理由，即率為認定不
能證明被告販賣第一級、第二級毒品，或意圖販賣而持有第一級
、第二級毒品，而判決無罪，或說明不另為無罪之諭知，不免速
斷，亦有判決理由不備之違法。(三)除刑事訴訟法有特別規定外，
已受請求之事項未予判決，或未受請求之事項予以判決者，其判
決當然違背法令，同法第三百七十九條第十二款定有明文。本件
依起訴書之記載，檢察官起訴被告販賣第一級毒品之犯罪事實，
係自九十三年五月二十三日起，至九十三年七月七日止，先後多
次賣出海洛因予不特定人等情，並非僅限於九十三年七月七日甫
購入海洛因持有即為警查獲部分。第一審判決僅就被告九十三年
七月七日購入海洛因持有部分，論處被告持有第一級毒品罪刑，
並說明販賣第一級毒品部分，不另為無罪之諭知（見第一審判決
理由壹、三），而就檢察官已起訴之九十三年七月七日以前之持
有、販賣第一級毒品犯行，並未裁判（見第一審判決理由貳、一
及四、(七)），或諭知有罪或無罪，或說明不另為無罪之諭知，難
謂無已受請求之事項未予判決之違法。原判決未予糾正，仍予維
持，自非適法。以上或為檢察官上訴意旨所指摘，或係本院得依
職權調查之事項，檢察官上訴意旨指摘原判決違法，尚非無理由
，應認原判決有撤銷發回更審之原因。又原判決引用第一審判決
理由說明不另為諭知無罪部分，基於審判不可分原則，併予發回
。另原判決論以毒品危害防制條例第十一條第一項之持有第一級
毒品罪，依刑事訴訟法第三百七十六條第一款規定，雖屬不得上
訴於第三審法院之案件，但檢察官既起訴被告係犯得上訴第三審
之毒品危害防制條例第四條第一項之販賣第一級毒品罪，其上訴
仍指係犯起訴之販賣第一級毒品罪名，本院自得予以審判，併此
敘明。
據上論結，應依刑事訴訟法第三百九十七條、第四百零一條，判
決如主文。
中    華    民    國  九十七  年    九    月    五    日
                      最高法院刑事第六庭
                          審判長法官  洪  清  江
                                法官  韓  金  秀
                                法官  林  勤  純
                                法官  李  錦  樑
                                法官  陳  國  文
      本件正本證明與原本無異
                                      書  記  官
中    華    民    國  九十七  年    九    月   十一   日
                                                      Ｑ


司法院資訊處製作；財團法人民間司法改革基金會備份。
